臺灣高等法院臺南分院民事裁定　　96年度抗字第170號
抗告人　乙○○
上列抗告人因與相對人即執行債權人中華成長四資產管理股份有
限公司間聲明異議事件，對於中華民國96年5月24日台灣雲林地
方法院95年度執字第5449號駁回其異議之裁定提起抗告，本院裁
定如下：
    主  文
抗告駁回。
抗告程序費用新台幣壹仟元由抗告人負擔。
    理  由
一、按「土地所有人於設定抵押權後，在抵押之土地上營造建築
    物者，抵押權人於必要時，得於強制執行程序中聲請法院將
    其建築物與土地併付拍賣。但對於建築物之價金，無優先受
    清償之權。前項規定，於第866條第2項及第3項之情形，如
    抵押之不動產上，有該權利人或經其同意使用之人之建築物
    者，準用之。」、「不動產所有人設定抵押權後，於同一不
　　動產上，得設定地上權或其他以使用收益為目的之物權，或
　  成立租賃關係。但其抵押權不因此而受影響。前項情形，抵
    押權人實行抵押權受有影響者，法院得除去該權利或終止該
    租賃關係後拍賣之。不動產所有人設定抵押權後，於同一不
    動產上，成立第一項以外之權利者，準用前項之規定」，分
    別為民國（下同）96年3月28日公布修正通過之民法第877條
    、第866條所明定（依同法物權編施行法第24條規定，民法
    物權編修正條文自公布後6個月施行）。依上開修正規定，
    執行法院於強制執行程序中，得依抵押權人聲請將第三人所
    有之地上建築物與執行標的物（土地）併付拍賣者，須以抵
    押權人實行抵押權受有影響，且執行法院已除去該第866條
    所規定之權利或終止該租賃關係為前提。另依現行第866條
    之規定，及參照司法院院字第1446號、大法官解釋第304號
    意旨，債務人於抵押權設定後，倘於抵押物上與第三人設定
    地上權或其他使用收益之權利（例如租賃權），在抵押權人
    聲請拍賣抵押物時，發生無人應買或出價不足清償抵押債權
    之情形，執行法院自得除去該項權利而為拍賣，此乃因抵押
    權為物權，經登記而生公示之效力，在登記後就抵押物取得
    地上權或其他使用收益之權利者，自不得使登記在先之抵押
    權受其影響，自不待言。
二、聲明異議及抗告意旨略以：系爭455-1、455-2、455地號土
    地為抗告人所租用，抗告人在其上興建系爭未保存登記建物
    （廠房），此觀之系爭455、455-2、455-3號三筆土地均於
    86年3月17日同日設定抵押權及地上權自明，上開租賃及建
    廠事實均在系爭抵押權設定之「前」即已存在，抗告人係有
    權占有。因系爭土地係高速公路周邊禁建特區，所有建物申
    請用電用途，一律以「什穀噴霧用電」懸掛於該土地電線桿
    ，依台電回函可知該用電確係由林士毓於85年5月裝錶使用
    ，原裁定顯有誤會。至於相對人提出之無租賃切結書乃係抵
    押權人單方面出具，證據力薄弱，原執行法院應另調查其他
    證據始為妥當。原裁定未查，竟仍准許排除上開租賃關係，
    顯有違誤，抗告人向原執行法院聲明異議，竟遭該院裁定駁
    回，為此提起抗告，請求廢棄原裁定云云。
三、經查：本件執行債權人即相對人中華成長四資產管理股份有
    限公司以台灣雲林地方法院90年3月30日雲院任民執庚決字
    第88-8106號債權憑證為執行名義，請求原執行法院執行拍
    賣本件執行債務人之一甲○○所有之坐落雲林縣斗南鎮○○
    段455、455-1、455-2地號等3筆土地（下稱系爭3筆土地）
    ，暨將其上之未保存登記建物併付拍賣，經原執行法院以95
    年度執字第5449號受理並調閱88年度執全字第807號假扣押
    卷執行在案。按上開土地，係於86年3月17日，經執行債務
    人即土地所有權人甲○○共同設定新台幣（下同）3000萬元
　　之最高限額抵押權予原債權人台中商業銀行股份有限公司並
　  借款，嗣原債權人台中商業銀行股份有限公司於93年5月3日
    將上開債權及擔保抵押權讓與移轉登記予相對人完畢。因系
    爭455、455-1、455-2地號土地上有未保存登記建物4棟（門
    牌號碼均為：雲林縣大業路152巷2弄1號），原執行法院依
    相對人之聲請，囑託雲林縣斗南地政事務所將上開未保存登
　　記建物進行測量及辦理查封登記，並暫時編定為系爭雲林縣
　  斗南鎮○○段616、616-1、616-2、616-3建號建物。相對人
    嗣具狀稱其中616-1建號建物（下稱系爭建物）為抗告人興
    建所有，並聲請原執行法院將之併付拍賣。嗣上開不動產經
    原執行法院定於95年12月7日進行第1次拍賣，其合併拍賣最
    低拍賣價額為2176萬5000元（相對人聲請執行債權金額為本
    金2500萬元並加計利息、違約金及執行費用等），因無人應
    買而宣告流標，需再進行第2次減價拍賣（約酌減百分之20
    ）各情，此有相對人提出之原審法院90年3月30日雲院任民
    執庚決字第88-8106號債權憑證、系爭3筆土地登記謄本、債
    權讓與證明書暨其公告報紙等各乙份為憑，及原執行法院95
    年12月7日拍賣不動產筆錄1份在卷足按，此經本院調取原審
    法院95年度執字第5499號執行卷宗查核屬實在卷。抗告人主
    張原執行法院將系爭616-1建號未保存登記建物與債務人所
    有之土地併付拍賣之事實，堪信真正。
四、抗告意旨指摘伊在系爭土地設定抵押權之前即已承租，並在
    土地上興建系爭建物，此由訴外人林士毓所申請之用電證明
    即可知，抵押權人提出之無租賃切結書並非真正云云。惟查
    ：
  (一)本件執行債務人甲○○前曾具狀陳報系爭3筆土地係由抗告
    人承租，系爭616-1建號建物（坐落系爭455、455-1地號土
    地，並有部分面積占用鄰地488-2地號土地）亦為抗告人所
    興建，並提出租賃契約書影本乙份為證（執行卷第28頁至第
    31頁）。惟據債務人提出之上開租賃契約所載，渠等約定之
    租賃期間係自88年1月1日起至97年12月31日止，該租賃契約
    顯係成立於系爭抵押權設定登記（86年3月17日）之後，足
    認抗告人辯稱上開租賃關係早於系爭抵押權設定前即已存在
    云云，並非真實。從而，抗告人主張伊所有之系爭建物係興
    建於系爭3筆土地設定抵押權之前，應無足採。
  (二)次查，本件執行債務人之一貿興鐵工廠股份有限公司於86年
    3月間向原債權人臺中商業銀行股份有限公司貸款時，該公
    司及另一執行債務人（即系爭3筆土地所有權人）甲○○即
    聯名出具切結書乙份，表示債務人甲○○所有之系爭3筆土
    地，於設定系爭抵押權當時並未出租他人使用，此亦有相對
    人提出之切結書影本乙份附卷可稽（執行卷第164頁），益
    徵抗告人係於系爭3筆土地設定抵押權後，始與執行債務人
    甲○○成立上開租賃關係，要屬無疑。抗告人空言指摘上開
    切結書並非真實，未舉證以實其說，亦不足採信。
  (三)至於抗告人主張依臺灣電力公司雲林區營業處96年2月15日
    雲林費核代字第A9600172號書函（執行卷第184頁），固能
    證明「系爭616-1建號未保存登記建物於85年5月間即已申請
    供電使用」，惟依台灣電力公司上開書函內容所示，並無法
    得知該用電係由何人申請使用，且該用電地址記載為「斗南
    鎮○○段455-2號」，用電用途為「什穀噴霧用電」，應係
    就土地供電以供什穀噴霧用，並非就其上所有建物所為之供
    電至明，尚無從證明該土地上於當時即存有建物。抗告意旨
    雖稱此乃因系爭土地屬禁建區域，所有用電申請均以「什穀
    噴霧用電」為之，惟無其他證據足資證明。況系爭455-2地
    號土地上除蓋有系爭616-1建號建物外，尚有非抗告人所有
    之同段616建號建物存在，此有雲林縣斗南鎮地政事務所建
    物測量成果圖及建物登記謄本在卷可參（執行卷第42頁至第
    51 頁），尤無從證明上開用電係供系爭建物所使用，抗告
    人此部分主張，並無理由。
  (四)至於抗告人主張系爭455、455-2、455-3號土地於86年3月22
    日設定抵押權之際，同時亦設定地上權，足見系爭建物於設
    定抵押權前即已興建完成云云。茲查系爭455、455-2、455-
    3號土地於86年3月22日設定抵押權同時亦設定地上權，期間
    均自86年3月17日起至116年3月17日止，固有土地登記謄本
    記載足證（執行卷第10頁至第17頁）。按所謂地上權者，係
    指以在他人土地上有建築物或其他工作物或竹木為目的而使
    用其土地之權利（民法第832條參照），而依上開土地登記
    謄本所載，並無系爭建物資料之登載，且上開地上權設定權
    利人係台中商業銀行，義務人則為「甲○○」，與抗告人無
    關，因此系爭455、455-2、455-3號土地雖有地上權之設定
    ，仍不足以證明系爭土地於設定抵押權前，抗告人即已完成
    興建系爭建物，抗告人上開所辯，洵不足採。
五、又相對人得否聲請原執行法院將上開建物及土地併付拍賣，
    現行民法第877條並無明文規定。惟抗告人既係在系爭土地
　　設定抵押權後始與債務人甲○○就系爭3筆土地訂定租賃契
　  約，並於其中455-1、455-2地號土地上營造系爭建物，若不
    許建物與土地併付拍賣，客觀上即有害抵押權人抵押權之行
    使，違反本法對抵押權保障之優先性。惟為同時兼顧社會經
    濟、土地用益權人利益及法律程序安定性，96年3月28日公
    佈修正後民法第877條、第866條已明定「．．抵押權人實行
    抵押權受有影響者，法院得除去該權利或終止該租賃關係後
    拍賣之」，此項規定雖尚未正式施行，為填補現行上開條文
    之不足，本院仍得以上開修正條文規定以為法理而予適用。
    因此原執行法院於系爭強制執行程序中，倘欲將系爭建物與
    上開3筆土地併付拍賣，仍應以「抵押權人實行抵押權受有
    影響」、「執行法院已除去該第866條所規定之權利或終止
    該租賃關係」為前提較為公平妥適。茲查，相對人前已向原
    執行法院陳明抗告人與執行債務人甲○○間之上開租賃關係
    及該租賃關係如何影響系爭抵押權之行使各情（第1次拍賣
    已流標），並經原執行法院於95年12月15日通知准許除去上
    開租賃關係在卷（執行卷第139頁）。從而，原執行法院依
    相對人聲請將系爭建物與系爭3筆土地併付拍賣，於法並無
    不合。
六、綜上所述，抗告人主張伊興建系爭未保存登記建物，及伊向
    執行債務人甲○○承租系爭3筆土地之時點，均在系爭3筆土
    地設定抵押權之前云云，並無理由，原審裁定駁回抗告人之
    異議，經核並無違誤，抗告意旨空言指摘原裁定不當，求為
    廢棄改判，非有理由，應予駁回。
據上論結，本件抗告為無理由，依強制執行法第三十條之一、民
事訴訟法第四百九十五條之一第一項、第四百四十九條第一項、
第九十五條、第七十八條裁定如主文。
中　　華　　民　　國　　96　　年　　7 　　月　　12　　日
                  民事第三庭　　審判長法　官  陳光秀
　　　　　　　　　　　      　　　　　法　官  莊俊華
　　　　　　　　　　　      　　　　　法　官  曾平杉
上為正本係照原本作成。
如不服本裁定，僅得於收受本裁定正本送達後10日內以適用法規
顯有錯誤為理由，向本院提出再抗告狀（須附繕本）依法應繳納
抗告費新台幣1千元，並委任律師為訴訟代理人，經本院許可後
始可再抗告於最高法院。
中　　華　　民　　國　　96　　年　　7 　　月　　13　　日
                                      書記官  葉秀珍
【附記】
民事訴訟法第495條之1第2項準用同法第466條之1第1、2項規定
：
(1)對於第二審判決上訴，上訴人應委任律師為訴訟代理人。但上
  訴人或其法定代理人具有律師資格者，不在此限。
(2)上訴人之配偶、三親等內之血親、二親等內之姻親，或上訴人
  為法人、中央或地方機關時，其所屬專任人員具有律師資格並
  經法院認為適當者，亦得為第三審訴訟代理人。
民事訴訟法第466條之2：
  上訴人無資力委任訴訟代理人者，得依訴訟救助之規定，聲請
  第三審法院為之選任律師為其訴訟代理人。
